ACORDAO-COMPLETO-2370267

ACÓRDÃO 1252/2020 ATA 4/2020 - PRIMEIRA CÂMARA

VISTOS, relatados e discutidos estes autos de tomada de contas especial instaurada pelo Conselho Regional de Odontologia do Rio de Janeiro (CRO/RJ) , em desfavor da Sr. Afonso Fernandes Rocha, ex-presidente do Conselho, em razão dos indícios de dano ao erário ocorrido em virtude de suposto desvio de valores de pagamentos oriundos da inserção de publicidade na revista CRO/RJ no período de 1º/10/2010 a 1º/11/2014;
ACORDAM os Ministros do Tribunal de Contas da União, reunidos em sessão de 1ª Câmara, ante as razões expostas pelo Relator, em:
9.1. rejeitar as alegações de defesa do Sr. Afonso Fernandes Rocha (CPF XXX.548.727-XX) ;
9.2. julgar irregulares, nos termos dos arts. 1º, inciso I, 16, inciso III, alínea "d", § 2º, da Lei 8.443/92 c/c os arts. 19 e 23, inciso III, da mesma Lei, e com arts. 1º, inciso I; 209, inciso IV; 210 e 214, inciso III, do Regimento Interno/TCU, as contas do Sr. Afonso Fernandes Rocha (CPF XXX.548.727-XX) , condenando-o ao pagamento das importâncias a seguir especificadas, atualizadas monetariamente e acrescidas dos juros de mora, calculadas a partir das datas discriminadas até a data do efetiva quitação do débito, fixando-lhe o prazo de quinze dias, para que comprove, perante o Tribunal, o recolhimento das referidas quantias aos cofres do Conselho Regional de Odontologia do Rio de Janeiro (CRO/RJ) , nos termos do art. 23, inciso III, alínea "a", da citada lei:
                      TRIBUNAL DE CONTAS DA UNIÃO	TC Processo 043.279/2018-0
	N.º
	VALOR (R$) 
	DATA

	1
	5.100,00
	1/10/2010 

	2
	5.100,00
	1/10/2010 

	3
	3.200,00
	1/10/2010 

	4
	4.080,00
	1/10/2010 

	5
	2.580,00
	1/10/2010 

	6
	5.100,00
	1/11/2010 

	7
	3.200,00
	1/11/2010 

	8
	3.900,00
	1/11/2010 

	9
	5.100,00
	1/12/2010 

	10
	5.100,00
	1/12/2010 

	11
	3.200,00
	1/12/2010 

	12
	5.100,00
	1/2/2011 

	13
	5.100,00
	1/2/2011 

	14
	3.200,00
	1/2/2011 

	15
	5.100,00
	1/4/2011 

	16
	5.100.00
	1/4/2011 

	17
	5.100,00
	1/12/2011 

	18
	5.100,00
	1/2/2012 

	19
	5.100,00
	1/2/2012 

	20
	5.100,00
	1/3/2012 

	21
	5.100,00
	1/3/2012 

	22
	5.100,00
	1/4/2012 

	23
	5.100.00
	1/4/2012 

	24
	5.100,00
	1/5/2012 

	25
	5 100.00
	1/5/2012 

	26
	5.100.00
	1/6/2012 

	27
	5.100,00
	1/7/2012 

	28
	5.100,00
	1/7/2012 

	29
	5.100.00
	1/8/2012 

	30
	5.100,00
	1/8/2012 

	31
	5.100.00
	1/9/2012 

	32
	5.100,00
	1/9/2012 

	33
	5.100.00
	1/11/2012 

	34
	10.200,00
	1/1/2013 

	35
	5.100,00
	1/2/2013 

	36
	5.100,00
	1/3/2013 

	37
	5.100,00
	1/4/2013 

	38
	5.100,00
	1/5/2013 

	39
	5.100,00
	1/5/2013 

	40
	5.100,00
	1/6/2013 

	41
	5.100,00
	1/7/2013 

	42
	10.200,00
	1/8/2013 

	43
	5.100,00
	1/9/2013 

	44
	5.100,00
	1/10/2013 

	45
	5.100,00
	1/11/2013 

	46
	5.100,00
	1/12/2013 

	47
	5.100.00
	1/1/2014 

	48
	5.100,00
	1/3/2014 

	49
	5.100,00
	1/4/2014 

	50
	5.100,00
	1/5/2014 

	51
	5.100,00
	1/6/2014 

	52
	5.100.00
	1/7/2014 

	53
	5.100,00
	1/8/2014 

	54
	5.100,00
	1/9/2014 

	55
	10.200,00
	1/11/2014 

9.3. aplicar ao Sr. Afonso Fernandes Rocha (CPF XXX.548.727-XX) a multa prevista no art. 57 da Lei 8.443/1992 c/c o art. 267 do Regimento Interno do TCU, no valor de R$ 100.000,00 (cem mil reais) , fixando-lhe o prazo de quinze dias, a contar das notificações, para que comprove, perante o Tribunal (art. 214, inciso III, alínea "a", do Regimento Interno) , o recolhimento da dívida aos cofres do Tesouro Nacional, acrescida dos encargos legais devidos a contar da data deste Acórdão, caso não venha a ser paga dentro do prazo ora estipulado; 
9.4. autorizar, desde logo, a cobrança judicial das dívidas, caso não atendida a notificação, na forma do disposto no art. 28, inciso II, da Lei 8.443/1992;
9.5. enviar cópia deste Acórdão à Procuradoria da República no Estado do Rio de Janeiro, nos termos do § 3º do art. 16 da Lei 8.443/1992 c/c o § 7º do art. 209 do Regimento Interno do TCU, para adoção das medidas cabíveis;
9.6. enviar cópia deste Acórdão ao Conselho Regional de Odontologia do Rio de Janeiro (CRO/RJ) e ao responsável, para ciência.

Tomada de contas especial instaurada em razão dos indícios de dano ao erário ocorrido em virtude de suposto desvio de valores de pagamentos oriundos da inserção de publicidade na revista CRO/RJ no período de 1º/10/2010 a 1º/11/2014

Primeira Câmara

Conselho Regional de Odontologia do Rio de Janeiro.

3. Responsável: Afonso Fernandes Rocha (XXX.548.727-XX).

13.1. Ministros presentes: Walton Alencar Rodrigues (Presidente) e Bruno Dantas.
13.2. Ministros-Substitutos convocados: Marcos Bemquerer Costa e André Luís de Carvalho.
13.3. Ministro-Substituto presente: Augusto Sherman Cavalcanti (Relator).

ACORDAO-COMPLETO-2458494

Acórdão 2886/2022 - Primeira Câmara

AUGUSTO SHERMAN

Adoto, como relatório, excerto da instrução elaborada por Auditor Federal lotado na Secex-TCE (peça 24) , anuída pelos dirigentes da unidade (peças 25-26) , e, em quota singela, pelo MP/TCU (peça 27) : 
"INTRODUÇÃO
1.	Cuidam os autos de tomada de contas especial (TCE) instaurada pelo Conselho Regional de Odontologia do Rio de Janeiro (CRO/RJ) , em desfavor da Sr. Afonso Fernandes Rocha, ex-presidente do CRO/RJ, em razão de dano ao erário ocorrido em virtude de desvio de valores de pagamentos oriundos da inserção de publicidade na revista CRO/RJ no período de 1/10/2010 a 1/11/2014.
HISTÓRICO 
2.	O motivo para instauração da presente Tomada de Contas Especial foi materializado pelo prejuízo causado ao Conselho Regional de Odontologia do Estado do Rio de Janeiro (CRO/RJ) , em decorrência do desvio de valores de pagamentos oriundos da inserção de publicidade na revista CRO/RJ, fato caracterizado pela publicação de propagandas nele identificadas (peça 2, p. 80-306) sem que a contrapartida financeira dos respectivos anunciantes tenha sido contabilizada.
3.	Apurou-se pelo CRO/RJ que o faturamento dos aludidos espaços publicitários na citada revista se deu por intermediação da empresa de publicidade identificada como Quiver Comunicação Ltda. (CNPJ 11.674.725/0001-81) , que teria recebido os valores diretamente dos anunciantes, entre os meses de outubro/2010 e novembro/2014, e repassado diretamente ao então presidente, Sr. Afonso Fernandes Rocha.
4.	A partir de então, não foi constatado qualquer registro de egresso das respectivas receitas na contabilidade da entidade, consoante o documento à peça 2, p. 72 e cópia do Livro Razão (peça 2, p. 310-364) , sendo apurada a 'evasão de receitas' no montante de R$ 237.560,00 (de acordo com o Levantamento às págs. 70 e 74-78) , em conformidade com as informações fornecidas, perfazendo o saldo devedor de R$ 386.030,55, em 17/12/2015 (peça 2, p. 366-406) .
5.	O Sr. Afonso Fernandes Rocha foi notificado sobre as irregularidades pela autoridade administrativa competente, na data de 2/5/2016, conforme histórico dos Correios (peça 4, p. 146) , por meio do Notificação Extrajudicial (peça 4, p. 142) .
6.	Consta dos autos o pedido de prorrogação de prazo para apresentação de defesa (peça 4, p. 163) apresentado pelo Sr. Afonso Fernandes Rocha, cuja concessão foi comunicada via telegrama (peça 4, p. 171-173) . Entretanto, não consta dos autos a apresentação de defesa do responsável.
7.	As conclusões do Relatório de Tomada de Contas Especial foram então ratificadas pelo Plenário do Conselho do CRO/RJ, e formalizadas por meio da Ata da 951ª Reunião Ordinária do Plenário (peça 4, p. 228-232) , de 9/6/2016, conforme item '4. Julgamento de Processos: 4.1. Administrativo' (peça 4, p. 228) . 
8.	Desse modo, concluídas as apurações, sem que tenha havido a reparação do dano causado, instaurou-se a devida tomada de contas especial (peça 2, p. 9) .
9.	No relatório do Tomador de Contas (peça 4, p. 220-226) , conclui-se pela responsabilidade do Sr. Afonso Fernandes Rocha, pela ocorrência do dano ao erário, no valor original de R$ 237.560,00, em decorrência de desvio de pagamentos oriundos da inserção de publicidade na revista CRO/RJ.
10.	O Relatório de Auditoria 435/2018 da CGU (peça 8 p. 1-4) , também chegou às mesmas conclusões. Após, foram emitidos o Certificado de Auditoria (peça 8, p. 5) , o Parecer do Dirigente (peça 8, p. 6) e o Pronunciamento Ministerial (peça 9, p. 2-3) . 
11.	Na instrução inicial (peça 12) , analisando-se os documentos nos autos, concluiu-se pela necessidade de realização de citação do Sr. Afonso Fernandes Rocha:
Ocorrência: Desvio de valores de pagamentos oriundos da inserção de publicidade na revista CRO/RJ.
Débito atualizado até 4/4/2019: R$ 413.551,50
Responsável: Sr. Afonso Fernandes Rocha (CPF XXX.548.727-XX) , diretor da CRO/RJ, à época, na função de tesoureiro executivo.
Conduta: Apropriar-se indevidamente de valores de pagamentos oriundos da inserção de publicidade na revista CRO/RJ.
12.	Em cumprimento ao pronunciamento da unidade (peça 14) foi efetuada a citação do responsável. O Sr. Afonso Fernandes Rocha foi devidamente citado, por meio do Ofício 1495/2019 (peça 16) , o qual foi devidamente recebido, conforme AR (peça 17) , apresentou suas alegações de defesa à peça 21.
37.	O Sr. Afonso Fernandes Rocha também requereu prorrogação de prazo (peça 22) , concedida por 15 dias, por meio do despacho à peça 23, porém não acrescentou novos elementos às alegações de defesa já apresentadas à peça 21.
EXAME TÉCNICO
13.	 Passa-se a seguir a descrever cada argumento apresentado nas alegações de defesa do responsável seguida de suas respectivas análises:
1. Preliminares
1.1. Cerceamento de defesa - nulidade da TCE - falta de notificação da concessão de prorrogação de prazo (peça 21, p. 3-4) 
14.	A defesa alega que haveria ocorrido cerceamento de defesa pelo fato de não ter sido notificado do deferimento do pedido de prorrogação de prazo feito na fase interna do processo de TCE.
Análise
15.	O próprio defendente comunica que foi notificado para defender-se no processo de TCE instaurado pelo CRO/RJ (peça 21, p. 3) . Verifica-se que foi garantido o direito ao contraditório e à ampla defesa ao responsável por parte da CRO/RJ, conforme notificações entregues para apresentação de defesa (peça 4, p. 142-146) , concessão de prorrogação de prazo para apresentar defesa (peça 4, p. 171-173) , manifestação apresentada: pedido de prorrogação de prazo para apresentação de defesa (peça 4, p. 163) .
16.	Portanto, não configura cerceamento de defesa ou falha processual, o fato de o defendente não ter se manifestado nos autos. Depois de notificado a apresentar defesa, os demais atos processuais são de interesse do responsável, cabe a ele inteirar-se dos fatos e providenciar seus meios de defesa. 
17.	De modo que, não cabe a alegação de cerceamento de defesa ou nulidade processual, por omissão do próprio defendente, que optou por não apresentar sua defesa no momento processual devido na fase interna. Ademais, o contraditório e a ampla defesa estão sendo-lhe garantidos nesta fase processual.
18.	Mesmo porque, na fase interna da tomada de contas especial ainda não se tem propriamente processo caracterizado por lide, mas, sim, procedimento de apuração administrativa. Na fase inicial, embora haja a previsão de notificação para que o responsável traga aos autos os documentos que entenda úteis para o esclarecimento da situação, a falta de sua realização não invalida os atos processuais adotados no âmbito da Corte de Contas. 
19.	Assim, no que se refere à ausência de notificação do responsável na fase interna da tomada de contas especial, a jurisprudência deste Tribunal é firme no sentido de que a instauração do contraditório e da ampla defesa, para fins de condenação dos responsáveis por parte desta Corte de Contas, somente se dá na fase externa do processo de tomada de contas especiais, ou seja, por meio de sua regular citação, não sendo determinante para a configuração do contraditório, a ocorrência ou não de notificação anterior pelo órgão concedente (Acórdão 1404/2014-TCU-Plenário, 1.991/2014-TCU-Plenário, 2.875/2014-TCU-Plenário, 4.578/2014-TCU-1ª Câmara, 5.661/2014-TCU-1ª Câmara, 6.941/2015-TCU-1ª Câmara e 874/2016-TCU-1ª Câmara, dentre outros) .
20.	Desse modo, não há como acatar as alegações de defesa do responsável quanto à preliminar suscitada.
1.2. Cerceamento de defesa - nulidade da TCE - áudio não anexado aos autos (peça 21, p. 4-5) 
21.	Alega que a irregularidade imputada a ele nesta TCE teve como suporte um áudio que não está anexado aos autos. Esse fato seria suficiente para se arguir a nulidade processual, uma vez que não obteve acesso ao áudio, para subsidiar sua defesa.
Análise
22.	Ao se buscar a implicação do elemento áudio mencionado pela defesa, verifica-se que o elemento que serve de base para a apuração da irregularidade e consequente débito é a declaração feita pelo representante da empresa de publicidade Quiver Comunicação Ltda., na qual afirma que recebeu as vendas de espaços publicitários, porém repassou, após dedução dos valores pactuados pelo serviço de cobrança, em espécie, ao ex-presidente do CRO/RJ, Sr. Afonso Fernandes Rocha, sem que este tivesse feito a respectiva transferência para a Autarquia, conforme Relatório TCE CRO1/2016 (peça 4, p. 224) . 
23.	O referido áudio, contendo inúmeros diálogos, foi mencionado pelo representante da Quiver Comunicação Ltda., como prova de suas informações feitas primeiramente ao Ministério Público Federal em seu depoimento e depois repetidas na TCE. 
24.	Como o responsável optou por não apresentar sua defesa na fase interna do processo de TCE, não pode agora querer se beneficiar de sua própria omissão.
25.	A TCE está fundada em elementos suficientes para o seu desenvolvimento válido e regular, com a individualização do responsável, sua conduta, levantamento do débito e o nexo causal entre a conduta e a irregularidade, com suporte em documentação contábil e o dever de prestar contas dos recursos geridos pelo gestor da entidade. De modo que o conteúdo do áudio, embora tenha servido de suporte para se chegar ao responsável pelo débito, não foi elemento determinante para a instauração da TCE, tanto que não consta dos autos.
26.	Desse modo, não há como acatar as alegações de defesa do responsável quanto à preliminar suscitada.
1.3. Cerceamento de defesa - ausência de justo motivo para a Instauração do Inquérito Civil 1.30.001.002.994/2015-99-MPF (peça 21, p. 6-7) 
27.	Alega o defendente que esta TCE teria sido instaurada em função do inquérito civil indevidamente instaurado contra ele. Esse fato seria suficiente para se arguir a nulidade processual, uma vez que o Inquérito civil foi instaurado sem motivo justo.
Análise
28.	O Tribunal de Contas da União possui jurisdição e competência próprias estabelecidas pela Constituição Federal e pela sua Lei Orgânica (Lei 8.443/92) . Por isso, não obsta a sua atuação o fato de tramitar no âmbito do poder judiciário ação penal ou civil, versando sobre o mesmo assunto, dado o princípio   da independência   das instâncias.
29.	Sobre esse tema, o Supremo Tribunal Federal tem apoiado a tese da independência entre as instâncias administrativa e penal (Mandados de Segurança 26.969-DF e 25.880-DF) , no que é acompanhado pelo Superior Tribunal de Justiça (MS 7080-DF, MS 7138-DF e 7042-DF) , corroborando, por extensão, o entendimento esposado por esta Corte de Contas. Nesse sentido são os Acórdão 3036/2015-TCU-Plenário, rel. MARCOS BEMQUERER; 10.042/2015-TCU - 2ª Câmara, rel. MARCOS BEMQUERER; 7.752/2015-TCU - 1ª Câmara, rel. JOSÉ MÚCIO MONTEIRO; 7.475/2015-TCU - 1ª Câmara, rel. JOSÉ MÚCIO MONTEIRO; 7.123/2014-TCU - 1ª Câmara, rel. BRUNO DANTAS.
30.	Assim, não cabe a anulação do processo, conforme solicitado pelo responsável, considerando que a existência de possíveis nulidades, por si só, de ação judicial em curso sobre os fatos objeto de análise pelo TCU não gera relação de prejudicialidade a ensejar a anulação dos autos nesta Corte, por força da independência das instâncias.
1.4. Inexistência de lesão ao erário - impossibilidade de presunção de dano (peça 21, p. 7-9) 
31.	A defesa alega que o suposto desvio de valores de pagamentos oriundos da inserção de publicidade na revista CRO/RJ não ocorreu. Segundo a defesa, os supostos débitos estão relacionados a valores devidos por anunciantes que, à época, encontravam-se inadimplentes, ou a valores não repassados pela empresa Quiver. Portanto, não há que se falar em irregularidade cometida pelo defendente, uma vez que não restou comprovado prejuízo ao erário, ou que sua conduta tenha dado causa a prejuízo ao erário, ou que tenha auferido vantagem a partir da inadimplência de anunciantes, ou que tenha beneficiado ou prejudicado terceiros.
Análise
32.	O que se observa nos autos é uma situação diferente da alegada pela defesa, segundo disposto no Relatório do Tomador de Contas (peça 4, p. 222) , apurou-se, que o faturamento dos aludidos espaços publicitários se deu por meio de empresa de publicidade interposta, identificada como sendo a pessoa jurídica Quiver Comunicação Ltda. (CNPJ 11.674.725/0001-81) , que, entre os meses de outubro/2010 a novembro/2014, teria recebido diretamente dos ditos anunciantes pelas propagandas respectivas.
33.	No depoimento prestado pelo seu sócio administrador perante o Ministério Público Federal, consignado em Termo de Declaração (peça 4, p. 132-134) , consta a informação de que a sua agência de publicidade fora contratada pelo ex-presidente do CRO-RJ, Sr. Afonso Fernandes Rocha, para realizar o serviço de publicidade, a quem, após dedução dos valores pactuados como remuneração da agência, teria repassado os valores recebidos dos anunciantes diretamente ao Sr. Afonso Fernandes Rocha. 
34.	Tal fato é corroborado nas manifestações de peça 2, p. 445, 457, 459,  e peça 4, p. 138, 140, 148 e 152, das quais se extrai, em síntese, que os espaços publicitários em questão foram objeto de pagamentos realizados diretamente à agência de publicidade indicada pelo CRO-RJ, confirmando, as informações prestadas pela empresa publicitária Quiver Comunicação Ltda., ou seja, que o CRO-RJ contratou a dita empresa de publicidade para receber os aludidos pagamentos, indicando-a, para tanto, aos anunciantes, com o intuito de que realizassem os pagamentos pelos espaços utilizados.
35.	Desse modo, em virtude da comprovação de prejuízo ao erário ante o não recebimento pelo CRO-RJ da quantia correspondente aos anúncios feitos na revista da entidade; da comprovação de que o Sr. Afonso Fernandes da Rocha optou por não repassar ao CRO-RJ os recursos recebidos diretamente da empresa Quiver Comunicação Ltda. pagos pelos anunciantes, não há com acatar as alegações de defesa do responsável.
1.5. Negativa de que tenha cometido improbidade administrativa (peça 21, p. 10-15) 
36.	A defesa, por meio da apresentação de doutrina e jurisprudência do Superior Tribunal de Justiça, busca demonstrar que não cometeu ato de improbidade administrativa, uma vez que faltariam os pressupostos para a sua correta tipificação, quais sejam o comportamento desonesto, o dolo e o dano ao patrimônio público. Com isso, busca desconstituir a TCE.
Análise
37.	Deve ser observado que os elementos constituidores da Tomada de Consta Especial não guardam conexão de similaridade com os da Ação de Improbidade Administrativa embora ambas tenham em comum a busca pelo ressarcimento do dano. Tampouco uma ação está vinculada à outra. Ação por improbidade é prevista na lei 8.429/92 (Lei de Improbidade Administrativa- LIA) enquanto a TCE é regida pela Lei 8.443/1992 (Lei Orgânica do TCU) .
38.	A TCE deve ser constituída por elementos fáticos e jurídicos suficientes à comprovação da ocorrência do dano e à identificação dos agentes responsáveis pela sua materialização (pessoas físicas e ou jurídicas) . Assim, nos termos do art. 5º, § 1º, incisos I a III, da citada IN, os processos de TCE devem ser fundamentados com os seguintes elementos: 
I - descrição detalhada da situação que deu origem ao dano, lastreada em documentos, narrativas e outros elementos probatórios que deem suporte à comprovação de sua ocorrência; 
II - exame da suficiência e da adequação das informações, contidas em pareceres de agentes públicos, quanto à identificação e quantificação do dano; 
III - evidenciação da relação entre a situação que deu origem ao dano e a conduta ilegal, ilegítima ou antieconômica da pessoa física ou jurídica a quem se imputa a obrigação de ressarcir os cofres públicos, por ter causado ou concorrido para a ocorrência de dano.
39.	No caso em análise, estão presentes os elementos constituinte da TCE, conforme evidenciados na instrução de citação (peça 12) . Portanto, não devem ser acatadas as alegações de defesa do responsável.
Análise da boa-fé da responsável 
40.	Ante o exposto, verifica-se que o responsável apresentou alegações de defesa incapazes de elidir a totalidade da irregularidade cometida, não sendo possível, ainda, reconhecer a sua boa-fé, diante da sua conduta que deu causa ao prejuízo ao erário. 
41.	Conforme jurisprudência pacífica deste Tribunal (Acórdãos 203/2010 - Rel. Min. Augusto Sherman, 276/2010 - Rel. Min. André de Carvalho, 1223/2008 - Rel. Walmir Campelo, 1322/2007- Rel. Min. Aroldo Cedraz, todos do Plenário) , a boa-fé dos gestores não se presume, sendo necessária a apresentação de um elemento fático capaz de demonstrá-la, já que se está diante de situações de irregularidade na administração de recursos públicos. 
42.	Nesse contexto, após o exame de toda a documentação constante dos autos, não há como se vislumbrar a boa-fé na conduta do responsável. Isso porque não se pode considerar que o gestor tenha agido em harmonia com a conduta imposta aos gestores de recursos públicos federais, deixando de comprovar a regular aplicação dos recursos geridos durante sua atuação na presidência do CRO/RJ.
43.	Vale ressaltar que a pretensão punitiva do TCU, conforme Acórdão 1441/2016-TCU-Plenário, que uniformizou a jurisprudência acerca dessa questão, subordina-se ao prazo geral de prescrição indicado no art. 205 do Código Civil, que é de 10 anos, contado da data de ocorrência da irregularidade sancionada, nos termos do art. 189 do Código Civil, sendo este prazo interrompido pelo ato que ordenar a citação, a audiência ou a oitiva do responsável. No caso em exame, não ocorreu a prescrição, uma vez que os recursos impugnados datam de 1/10/2010 a 1/11/2014 e a deliberação que autorizou a citação ocorreu em 5/4/2019 (peça 14) .
44.	Assim, devem as presentes contas serem julgadas irregulares, com a condenação em débito do responsável e a aplicação da multa prevista no art. 57 da Lei 8.443/1992, com remessa de cópia dos elementos pertinentes ao Ministério Público da União, atendendo, assim, ao disposto no art. 16, § 3º, da Lei 8.443/1992 c/c o art. 209, § 7º, do Regimento Interno/TCU.
CONCLUSÃO
45.	Em face da análise promovida, não foi possível sanear as irregularidades atribuídas ao responsável, tampouco elidir o débito a ele imputado. Ademais, inexistem nos autos elementos que demonstrem a boa-fé do responsável ou a ocorrência de outros excludentes de culpabilidade. Desse modo, suas contas devem, desde logo, ser julgadas irregulares, nos termos do art. 202, § 6º, do Regimento Interno do TCU, procedendo-se à condenação em débito do Sr. Afonso Fernandes Rocha, e a aplicação da multa prevista no art. 57 da Lei 8.443/1992.
PROPOSTA DE ENCAMINHAMENTO
46.	Diante do exposto, submetem-se os autos à consideração superior, propondo:
a) rejeitar as alegações de defesa do Sr. Afonso Fernandes Rocha (CPF XXX.548.727-XX) ;
b)	 julgar irregulares, nos termos dos arts. 1º, inciso I, 16, inciso III, alínea 'd', § 2º, da Lei 8.443/92 c/c os arts. 19 e 23, inciso III, da mesma Lei, e com arts. 1º, inciso I; 209, inciso IV; 210 e 214, inciso III, do Regimento Interno/TCU, as contas do Sr. Afonso Fernandes Rocha (CPF XXX.548.727-XX) , condenando-o ao pagamento das importâncias a seguir especificadas, atualizadas monetariamente e acrescidas dos juros de mora, calculadas a partir das datas discriminadas até a data do efetiva quitação do débito, fixando-lhe o prazo de quinze dias, para que comprove, perante o Tribunal, o recolhimento das referidas quantias aos cofres do Conselho Regional de Odontologia do Rio de Janeiro (CRO/RJ) , nos termos do art. 23, inciso III, alínea 'a', da citada lei;

Débito: 
                      TRIBUNAL DE CONTAS DA UNIÃO	TC Processo 043.279/2018-0
	N.º
	VALOR (R$) 
	DATA

	1
	5.100,00
	1/10/2010 

	2
	5.100,00
	1/10/2010 

	3
	3.200,00
	1/10/2010 

	4
	4.080,00
	1/10/2010 

	5
	2.580,00
	1/10/2010 

	6
	5.100,00
	1/11/2010 

	7
	3.200,00
	1/11/2010 

	8
	3.900,00
	1/11/2010 

	9
	5.100,00
	1/12/2010 

	10
	5.100,00
	1/12/2010 

	11
	3.200,00
	1/12/2010 

	12
	5.100,00
	1/2/2011 

	13
	5.100,00
	1/2/2011 

	14
	3.200,00
	1/2/2011 

	15
	5.100,00
	1/4/2011 

	16
	5.100.00
	1/4/2011 

	17
	5.100,00
	1/12/2011 

	18
	5.100,00
	1/2/2012 

	19
	5.100,00
	1/2/2012 

	20
	5.100,00
	1/3/2012 

	21
	5.100,00
	1/3/2012 

	22
	5.100,00
	1/4/2012 

	23
	5.100.00
	1/4/2012 

	24
	5.100,00
	1/5/2012 

	25
	5 100.00
	1/5/2012 

	26
	5.100.00
	1/6/2012 

	27
	5.100,00
	1/7/2012 

	28
	5.100,00
	1/7/2012 

	29
	5.100.00
	1/8/2012 

	30
	5.100,00
	1/8/2012 

	31
	5.100.00
	1/9/2012 

	32
	5.100,00
	1/9/2012 

	33
	5.100.00
	1/11/2012 

	34
	10.200,00
	1/1/2013 

	35
	5.100,00
	1/2/2013 

	36
	5.100,00
	1/3/2013 

	37
	5.100,00
	1/4/2013 

	38
	5.100,00
	1/5/2013 

	39
	5.100,00
	1/5/2013 

	40
	5.100,00
	1/6/2013 

	41
	5.100,00
	1/7/2013 

	42
	10.200,00
	1/8/2013 

	43
	5.100,00
	1/9/2013 

	44
	5.100,00
	1/10/2013 

	45
	5.100,00
	1/11/2013 

	46
	5.100,00
	1/12/2013 

	47
	5.100.00
	1/1/2014 

	48
	5.100,00
	1/3/2014 

	49
	5.100,00
	1/4/2014 

	50
	5.100,00
	1/5/2014 

	51
	5.100,00
	1/6/2014 

	52
	5.100.00
	1/7/2014 

	53
	5.100,00
	1/8/2014 

	54
	5.100,00
	1/9/2014 

	55
	10.200,00
	1/11/2014 

c)	 aplicar ao Sr. Afonso Fernandes Rocha (CPF XXX.548.727-XX) a multa prevista no art. 57 da Lei 8.443/1992 c/c o art. 267 do Regimento Interno do TCU, fixando-lhe o prazo de quinze dias, a contar das notificações, para que comprove, perante o Tribunal (art. 214, inciso III, alínea 'a', do Regimento Interno) , o recolhimento da dívida ao cofre do Tesouro Nacional, acrescida dos encargos legais devidos a contar da data do acórdão a ser proferido, caso não venha a ser paga dentro do prazo ora estipulado; 
d)	 autorizar, desde logo, a cobrança judicial das dívidas, caso não atendida a notificação, na forma do disposto no art. 28, inciso II, da Lei 8.443/1992;
e)	 autorizar também, desde logo, se requerido, com fundamento no art. 28, inciso I, da Lei 8.443, de 1992 c/c o art. 217, §§ 1º e 2º do Regimento Interno, o parcelamento da dívida em até 36 parcelas, incidindo sobre cada parcela, corrigida monetariamente, os correspondentes acréscimos legais fixando- lhe o prazo de quinze dias, a contar do recebimento da notificação, para comprovar perante o Tribunal o recolhimento da primeira parcela, e de trinta dias, a contar da parcela anterior, para comprovar os recolhimentos das demais parcelas, devendo incidir sobre cada valor mensal, atualizado monetariamente, os juros de mora devidos, no caso do débito, na forma prevista na legislação em vigor, alertando o responsável de que a falta de comprovação do recolhimento de qualquer parcela importará o vencimento antecipado do saldo devedor, nos termos do § 2º do art. 217 do Regimento Interno deste Tribunal;
f)	 enviar cópia do Acórdão a ser prolatado, bem como do Relatório e do Voto que o fundamentarem ao Procuradoria da República no Estado do Rio de Janeiro, nos termos do § 3º do art. 16 da Lei 8.443/1992 c/c o § 7º do art. 209 do Regimento Interno do TCU, para adoção das medidas cabíveis;
g)	 enviar cópia do Acórdão que vier a ser proferido ao Conselho Regional de Odontologia do Rio de Janeiro (CRO/RJ) e ao responsável, para ciência, informando que a presente deliberação, acompanhada do Relatório e do Voto que a fundamenta, está disponível para a consulta no endereço www.tcu.gov.br/acordaos, além de esclarecer que, caso requerido, o TCU poderá fornecer sem custos as correspondentes cópias, de forma impressa.".
É o relatório.

8.1. Leonardo Perseu da Silva Costa (99.009/OAB-RJ) e outros, representando Afonso Fernandes Rocha.

Procuradora-Geral Cristina Machado da Costa e Silva.

TOMADA DE CONTAS ESPECIAL. NÃO INGRESSO DE RECURSOS ORIUNDOS DE VEICULAÇÃO PUBLICITÁRIA. REVISTA DO CRO/RJ. DANO AO ERÁRIO. CITAÇÃO. REJEIÇÃO DAS ALEGAÇÕES DE DEFESA. CONTAS IRREGULARES. DÉBITO. MULTA. REMESSA AO MPU.

TOMADA DE CONTAS ESPECIAL (TCE)

Secretaria de Controle Externo de Tomada de Contas Especial (SecexTCE).

Em exame Tomada de Contas Especial (TCE) instaurada pelo Conselho Regional de Odontologia do Rio de Janeiro (CRO/RJ) , em desfavor da Sr. Afonso Fernandes Rocha, ex-presidente do CRO/RJ (gestões: 17/3/2007 a 16/3/2015 - peça 8) , em razão dos indícios de dano ao erário decorrente da publicação de propagandas na revista CRO/RJ (peça 2, p. 80-306) sem que a respectiva contrapartida financeira dos respectivos anunciantes tenha sido contabilizada, no período de 1º/10/2010 a 1º/11/2014.
As apurações conduzidas pelo CRO/RJ (peça 4, p. 220-226) indicam que o faturamento dos aludidos espaços publicitários deu-se por intermédio da empresa de publicidade identificada como Quiver Comunicação Ltda. (CNPJ 11.674.725/0001-81) , que teria recebido os valores diretamente dos anunciantes, entre os meses de outubro/2010 e novembro/2014, e supostamente repassado ao então presidente, Sr. Afonso Fernandes Rocha.
De qualquer modo, o exame realizado pelo Conselho não logrou êxito em constatar o registro integral de ingresso das respectivas receitas na contabilidade da entidade, consoante síntese à peça 2, p. 74-78, bem como no Livro Razão (peça 2, p. 310-364) , sendo apurado dano no montante de R$ 283.460,00 (peça 2, p. 70) . 
Os autos indicam que, na fase interna do presente feito, o Sr. Afonso Fernandes Rocha foi notificado sobre as irregularidades (peça 4, p. 142-146) . A despeito de constar pedido de prorrogação de prazo para apresentação de defesa (peça 4, p. 164; 171-173) apresentado pelo Sr. Afonso Fernandes Rocha, não consta a apresentação de defesa do responsável.
Na sequência, as conclusões do relatório de tomada de contas especial foram afinal ratificadas pelo Plenário do Conselho do CRO/RJ, sendo formalizadas por meio da Ata da 951ª Reunião Ordinária do Plenário (peça 4, p. 228, item 4) . 
Já no âmbito desta Corte, após exame (peças 12-14) dos elementos encaminhados pelo Conselho, a Secex-TCE promoveu a citação do responsável, em relação ao "Desvio de valores de pagamentos oriundos da inserção de publicidade na revista CRO/RJ" (peça 16) , tendo o responsável apresentado suas alegações de defesa à peça 21.
Em sua derradeira instrução, a unidade técnica propõe - com a chancela do Parquet especial (peça 27) - rejeitar as alegações de defesa do responsável, julgar irregulares as presentes contas, condenando-o ao ressarcimento do dano ao erário (segundo a unidade técnica, R$ 237.560,00, em valores históricos) , bem como aplicar-lhe a multa legal (peças 24-26) .
Endosso a essência do referido encaminhamento, à exceção do valor histórico global do dano ao erário constante da instrução instrutória, e observo que as alegações e preliminares suscitadas pelo defendente foram examinadas com propriedade pela unidade técnica, motivo pelo qual incorporo as respectivas análises (peça 24) às minhas razões de decidir. 
Antes de avançar, no entanto, considero oportuno acrescer à instrução técnica que o presente feito guarda relação com o Acórdão 5424/2015-TCU-Primeira Câmara, relatado pelo e. Ministro Weder de Oliveira, assim como o Acórdão 454/2018-TCU-Primeira Câmara, sob relatoria do e. Ministro Benjamin Zymler. 
O primeiro decisum resultou de apreciação de Representação formulada pelo Tesoureiro e Assessor Jurídico do Conselho Regional de Odontologia (CRO/RJ) noticiando a protocolização de Representação junto ao Ministério Público Federal (MPF) em desfavor do Sr. Afonso Fernandes Rocha, à vista de indícios de irregularidades praticadas na mencionada unidade em momento que atuava como seu presidente.
O segundo feito cuidou de documentação encaminhada a esta Corte já a título de tomada de contas especial, expediente que fora restituído ao Conselho em razão de impropriedades formais.
Permito-me fazer outra complementação para a plena contextualização dos fatos sob apuração. 
Consoante sintetizado no bojo do TC Processo 014.857/2015-4, em 2/5/2011 (já durante a gestão do responsável) foi celebrado contrato entre o CRO/RJ e a empresa Quiver Comunicação para a prestação específica de serviços de criação, layout, arte final, produção gráfica, instalação e veiculação de painel publicitário institucional do CRO/RJ, na Ponte Rio-Niterói (TC Processo 014.857/2015-4, peça 1, p. 260) , pelo período de seis meses, contados a partir de 10/5/2011 (TC Processo 014.857/2015-4, peça 1, p. 254/258) . O referido contrato decorreu de procedimento licitatório, na modalidade convite, homologado em 28/4/2011 (TC Processo 014.857/2015-4, peça 1, p. 253) .   
Nos termos previstos em cláusula contratual, em 10/10/2011 o CRO/RJ registrou o interesse em prorrogar a vigência do mencionado contrato por mais seis meses (TC Processo 014.857/2015-4, peça 1, p. 259) . 
Posteriormente, a empresa Quiver sagrou-se vencedora em novo certame licitatório desenvolvido pelo CRO/RJ (Processo licitatório 1-A/2012) , de mesmo objeto, para a execução dos mesmos serviços de publicidade, pelo período de mais seis meses, no valor de R$ 78.620,00 (peça 1, p. 261-279) . 
Portanto, cumpre destacar a existência de vínculo contratual entre a referida empresa e o Conselho, o qual, no entanto, não incluía os serviços de cobrança por anúncios da revista do CRO/RJ (peça 2, p. 54-55) . 
Seguindo adiante e passando ao exame, em síntese, das alegações de defesa apresentadas pelo responsável, entendo que não merecem ser acolhidas as preliminares suscitadas pelo responsável (peça 21, p. 3-6) . 
A este respeito, vale destacar que o contraditório e a ampla defesa estão sendo assegurados na presente fase processual, não sendo determinante para a configuração do contraditório perante esta Corte, a ocorrência ou não de notificação anterior na fase interna, ainda que existam comprovantes nos autos quanto à sua notificação e apresentação de pedido de prorrogação de prazo. 
Além disso, quanto à ausência, nos presentes autos, do áudio mencionado pelo representante da Quiver Comunicação Ltda., como prova de suas alegações ao MPF, cumpre salientar que a presente apreciação lastreia-se em acervo probatório próprio. Vale dizer, a simples menção ao áudio não é elemento no qual se fundamenta a presente apreciação, tampouco o próprio conteúdo do áudio (inexistente nos presentes autos) . Dessa sorte, ainda que o referido áudio tenha sido mencionado nos documentos produzidos na fase interna do presente feito (peça 4, p. 222 e 224) , acolho o exame instrutório no sentido de que sua inexistência, nos presentes autos, não prejudica o pleno exercício do contraditório e ampla defesa por parte do Sr. Afonso Fernandes Rocha.
Quanto aos argumentos de mérito, considero oportuno examinar, especialmente, a alegação de que os supostos débitos estão relacionados a valores devidos por anunciantes que, à época, encontravam-se inadimplentes, ou a valores não repassados pela empresa Quiver, de sorte que não teria havido comprovação e prejuízo ao erário.  
Os elementos constantes dos autos infirmam a referida alegação. Primeiramente, destaco o detalhado relato do CRO/RJ de que (peça 2, p. 54) :
"10. Um de seus principais anunciantes é a pessoa jurídica denominada CENTRO LIVRE DE ONDONTOLOGIA LTDA. ('CLIVO') , inscrita no CNPJ sob o n. 02.950.719/0001-19, com sede localizada na Rua Barão do Flamengo 22, sala 201, Flamengo, Cep.: 22220-900, Rio de Janeiro - RJ. 
11. No período compreendido entre Agosto/2010 e Abril/2015, isto é, durante 57 (cinqüenta e sete) meses, a CLIVO anunciou na revista institucional do CRO-RJ por 53 (cinqüenta e três) meses (doc. 02) pagando o preço equivalente à R$ 5.100,00 (cinco mil e cem reais) por cada inserção. 
12. Nesta toada, a rigor, a CLIVO deveria ter pago ao CRO-RJ o equivalente à R$ 275.400,00 (duzentos e setenta e cinco mil e quatrocentos reais) , tudo conforme a planilha anexa (doc. 03) . 
13. Contudo, foi constatado o pagamento de apenas R$ 86.700,00 (oitenta e seis mil e setecentos reais) , consoante os extratos bancários ora acostados (doc. 4) .
14. Diante deste quadro, esta Autarquia solicitou à CLIVO os respectivos comprovantes de pagamento do período compreendido entre Agosto/2010 e Dezembro/2014, posto que no ano de 2015 (Janeiro, Fevereiro, Março e Abril) todos os pagamentos foram satisfeitos e recebidos diretamente pelo CRO-RJ (docs. 02 e 04) . 
15. Em resposta (doc. 05) , esta Autarquia Federal recebeu informações e documentos (doc. 06) que noticiam diversos pagamentos realizados em favor da pessoa jurídica QUIVER COMUNICAÇÃO LTDA. ('QUIVER') , com inscrição no CNPJ sob o n. 11.674.725/0001-81 e sede na Rua Djalma Ulrich, n. 154, sala 1.001, Copacabana, Rio de Janeiro-RJ, conforme 'Segunda Alteração Contratual' registrada em 10/02/2011 perante a JUCERJA (doc. 07) . (g.n.) "
Para além dos anúncios da Clivo, faz-se mister registrar, a título de exemplo, anúncio da ABO - Niterói na revista do CRO/RJ, edição de março/2012, em relação ao qual consta: a) nota fiscal emitida pela Quiver contra a  ABO-Niterói fazendo expressa menção à veiculação de anúncio na revista do CRO/RJ (peça 2, p. 539 - edição março/2012) ; b) boleto bancário tendo como cedente a Quiver comunicação (peça 2, p. 537) ; c) comprovante de pagamento a partir da conta bancária da ABO-Niterói (peça 2, p. 535 e 467) ; d) o próprio anúncio veiculado na revista (peça 2, p. 168) ; e) mensagem eletrônica proveniente do endereço eletrônico atribuído ao Sr. Afonso Fernandes Rocha dirigida ao então sócio administrador da agência Quiver (peça 3, p. 10) , determinando a realização de cobrança em relação ao referido anúncio (R$ 5.100,00) .  
Por outro lado, confirma o não recebimento dos respectivos valores a planilha elaborada pelo Conselho (peça 2, p. 70 e 74, antepenúltima linha da tabela) . 
Com efeito, e considerando ainda o caráter continuado dos pagamentos destinados à Quiver e das publicações, não merece ser acolhido o argumento de que se tratava de empresas inadimplentes com o Conselho ou que houve a retenção indevida dos valores por parte da Quiver, na medida em que a autoridade máxima do CRO/RJ atribuiu à Quiver as respectivas cobranças, os pagamentos foram realizados por parte dos anunciantes à referida empresa sem o respectivo ingresso nas contas bancárias do Conselho ou de oposição por parte do responsável em relação à suposta inadimplência.
Em relação ao valor do dano atribuído ao responsável (R$ 283.460,00, em valores históricos) , faz-se mister registrar inexatidão na somatória das parcelas realizada por parte da unidade técnica (peças 12 e 24) . Isto porque, a despeito de ter se pautado na correta composição do dano (peças 11; 12, p. 4-5; 24, p. 6-7) , tomando por base a relação constante da peça 2, p. 70 e 74-78, a soma instrutória chegou incorretamente à monta de R$ 237.560,00 (peças 12, p. 1-3; 24, p. 1 e 2) , em razão da omissão de algumas parcelas.
Inobstante, considero que tal inexatidão material não tem o condão de prejudicar o pleno exercício do contraditório e da ampla defesa do responsável, na medida em que as parcelas do dano constaram correta e expressamente do ofício citatório (peça 16) , bem como da instrução que fundamentou a referida medida saneadora (peça 12) .
Em relação à empresa Quiver, embora inexistam nos autos discussão quanto à necessidade de sua citação solidária, na medida em que comprovadamente recebeu quantias sob comento, vale destacar informações obtidas por minha assessoria junto aos sistemas informatizados desta Corte, de que a referida sociedade empresária encontra-se baixada desde 5/12/2018. 
Dessa forma, considerando que a solidariedade passiva consiste em benefício instituído em favor do credor (Acórdão 509/2013-TCU-Plenário, entre outros) , bem como o alto custo de identificação e localização dos terceiros envolvidos e a necessidade de racionalização processual, entendo que os autos já reúnem os requisitos para seu julgamento de mérito, atribuindo-se a responsabilidade exclusivamente ao Sr. Afonso Fernandes Rocha.
Por fim, destaco que deixo de carrear para a minuta de acórdão a proposição instrutória de, desde já, autorizar-se o parcelamento das dívidas imputadas, tendo em vista entender tratar-se de providência que somente deve ser adotada em face de solicitação do interessado.  
Ante o exposto, manifesto-me por que o Tribunal aprove o acórdão que ora submeto à deliberação deste Colegiado.
TCU, Sala das Sessões Ministro Luciano Brandão Alves de Souza, em 18 de fevereiro de 2020.
AUGUSTO SHERMAN CAVALCANTI 
Relator